臺灣高等法院民事判決　　　　　　　　 96年度上易字第150號
上　訴　人　國公寓大廈管理維護有限公司
法定代理人　甲○○
訴訟代理人　王鳳安律師
上　訴　人　乙○○
上列當事人間請求損害賠償事件，兩造均對於中華民國95年11月
29日臺灣臺北地方法院95年度訴字第6787號判決提起上訴，本院
於96年7月17日言詞辯論終結，判決如下：
    主  文
原判決關於命上訴人乙○○給付超過新台幣貳拾伍萬壹仟陸佰玖
拾參元及法定利息部分，及該部分假執行之宣告，暨訴訟費用之
裁判除確定部分外均廢棄。
上開廢棄部分，上訴人國公寓大廈管理維護有限公司在第一審
之訴及假執行之聲請均駁回。
乙○○其餘上訴駁回。
國公寓大廈管理維護有限公司之上訴駁回。
第一、二審訴訟費用除確定部分外由上訴人國公寓大廈管理維
護有限公司負擔三分之二，餘由上訴人乙○○負擔。
    事實及理由
一、本件上訴人國公寓大廈管理維護有限公司（以下簡稱國
    公司）主張略以：國公司與凡賽斯花園社區就公寓大廈管
    理維護事項簽訂有管理維護契約（下稱契約書），上訴人乙
    ○○（以下簡稱乙○○）於93年10月間至94年3月，係國
    公司之受僱人，並經國公司派駐於該社區管理委員會擔任
    總幹事之職務，其職責包括收繳管理費之事宜。詎乙○○竟
    廢弛職務，怠於為業務上應盡之注意，將管理費收繳之工作
    交國公司之另一受僱人池吟芳（即原審共同被告）管理，
    自民國93年10月起至94年3月止，任由池吟芳利用收（繳）
    管理費之機會，連續將該社區住戶繳交之管理費共計新台幣
    （下同）72萬4034元，未依規定填寫三聯單（即收款憑證）
    ，並詳實填載於日報表及存入該社區管委會於華南商業銀行
    南勢角分行所開立帳號000000000000號之帳戶內。又池吟芳
    復於94年2月4日將自該帳戶提領之5萬1408元據為己有，共
    計侵占款項77萬5442元。此項損失，係因乙○○及池吟芳執
    行職務之侵權行為或過失不履行其應盡之行為所致，國公
    司前依契約書第10條之約定及民法第188條第1項之規定賠償
    該社區77萬5364元後，爰提起本件訴訟等語。於原審求為判
    決：乙○○與池吟芳應連帶給付國公司77萬5364元，及自
    訴狀繕本送達之翌日起至清償日止按週年利率5％計算之利
    息（原審判決池吟芳給付國公司77萬5364元本息、乙○○
    給付國公司36萬1978元本息之部分勝訴，其餘敗訴，國
    公司及乙○○分別提起上訴，池吟芳則未於法定不變期間內
    提起上訴，故原審所為池吟芳部分之判決，已告確定）。爰
    上訴聲明：(一)原判決關於駁回國公司在第一審新台幣36萬
    1978元及其法定利息部分與該部分假執行之聲請暨命負擔該
    部分訴訟費用之裁判均廢棄。(二)廢棄部分，乙○○應再給付
    國公司新台幣36萬1978元，及自95年6月22日起至清償日
    止，按週年利率5％計算之利息。(三)廢棄部分及第二審訴訟
    費用均由乙○○負擔。並答辯聲明：(一)上訴駁回。(二)訴訟費
    用由乙○○負擔。
二、上訴人乙○○則以：國公司於原審所提出之系爭企劃書內
    雖載有總幹事工作執掌之項目，惟該企劃書係國公司與所
    服務社區簽署之契約書內容，除個人基本資料表外，伊未與
    國公司簽有任何契約。又總幹事工作之移交項目，係以行
    政事項為主，有關管理費收繳事項，僅移交華南銀行活期存
    款存摺一本，而實際收繳管理費者為助理秘書池吟芳，因此
    伊對於池吟芳利用查帳之漏洞侵占管理費乙節並不知情。況
    伊於94年1月31日即受公司調派離開該社區，迄同年3月14日
    始回任，因此同年2月4日發生之提領事件與其無關等語，資
    為抗辯。爰答辯聲明：上訴駁回。並上訴聲明：(一)原判決不
    利於乙○○部分廢棄。(二)廢棄部分國公司在第一審之訴駁
    回。
三、國公司主張其與凡賽斯花園社區就公寓大廈管理維護事項
    簽訂有管理維護契約，乙○○及池吟芳係國公司之受僱人
    ，並經公司派駐於該社區管理委員會分別擔任總幹事及助理
    之職務，池吟芳自93年10月起至94年3月止，利用收（繳）
    管理費用之機會，將該社區住戶繳交之管理費共計72萬4,03
    4元，未依規定存入該社區管委會於華南商業銀行南勢角分
    行所開立之帳戶內予以侵占入己，復於94年2月4日自該帳戶
    提領5萬1,408元據為己有，共計侵占項款77萬5,442元，國
    公司依契約書第10條之約定及民法第188條第1項之規定，
    已賠償該社區77萬5,364元等事實，業據其提出國公司受
    任管理維護業務契約書、乙○○任職函、臺灣臺北地方法院
    檢察署檢察官就池吟芳業務侵占案件之起訴書、國公司給
    付該社區損害賠償金額統計表及相關收據憑證等文件之影本
    為證，復為乙○○所不爭執，自堪信國公司上揭主張為真
    實。
四、本件兩造主要之爭點為：(一)管理費之收繳是否乙○○業務範
    圍之一，乙○○對於業務之執行有無過失？(二)乙○○是否應
    與池吟芳負連帶賠償責任？若應負責，其賠償金額若干？茲
    就兩造爭點分述如下：
  (一)管理費之收繳為乙○○業務範圍之一，乙○○對於業務之執
    行有過失：
  1.乙○○雖提出凡賽斯花園社區助理秘書業務職掌表，主張收
    取管理費屬助理秘書執掌，非其業務範圍之一。惟查業務職
    掌表未經報請公司核准，復係本件事後乙○○訂立，並不可
    資為本件權責劃分之依據；且乙○○於原審審理時自陳：當
    初在見學期間，即知悉總幹事需管理社區內之大小事務，其
    中包括收受管理費用一項，且當初面試時，國公司即已告
    知總幹事之工作項目包括收受管理費等語（見原審95年11月
    15日言詞辯論筆錄第1頁、第2頁），於本院審理中亦稱：
    總幹事工作執掌繁多，如警衛執勤、清潔打掃、電梯、消防
    、機電等設備之保養維修、「管理費收繳」等，復自承與前
    手交接受移轉有存摺，（見本院卷第164頁），顯見乙○○
    於任職時即已知悉收（繳）管理費為總幹事之工作執掌之一
    ；至於池吟芳於檢察官偵訊中雖陳稱：管理費平時係由其與
    乙○○收受，但其有時未將收受管理費後應填寫之三聯單交
    出，因此乙○○並不知悉其有侵占款項等語（見臺北地檢署
    95年度偵字第1342號偵查卷第125頁、第126頁、第127頁）
    ，此固與乙○○所提出之凡賽斯花園社區服務人員業務執掌
    表之內容，助理秘書之主要職責為管理費收繳結算之情相符
    ，然業務職掌表為不可採，已如前述，而池吟芳上揭供述僅
    是就乙○○有無參與共同侵占犯行之說明，況收繳管理費既
    為總幹事之工作項目，雖由行政助理輔助執行，仍不得減免
    總幹事應盡監督管理之責。
  2.又查乙○○曾經手部分管理費，末依規定存入社區管委會帳
    戶內，竟交池吟芳處理，為其所自承（見本院卷第187頁答
    辯狀），其事後亦未對池吟芳督導查核，任由池吟芳利用職
    務上收繳管理費之機會，侵占該社區管理委員會所有之款項
    ，乙○○身為總幹事，理應注意管理費收繳情形，且可藉由
    核對日報表、存摺及收款明細表加以監督，卻怠於為業務上
    應盡之注意，致國公司受有損失，乙○○於原審審理時亦
    不爭執對於池吟芳侵占款項一事，確有督導不週之處（見原
    審95年11月15日言詞辯論筆錄第1頁），顯見乙○○就池吟
    芳在管理費之收繳、處理上，執行職務確實有過失。
  3.乙○○雖又辯稱：對帳務處理屬外行，對人員無任免之權，
    取款需經社區財委等人把關，持為抗辯與其無關云云。但按
    乙○○擔任總幹事職務，既然知悉系爭總幹事職務包括管理
    費之收繳，自須具備相關能力，否則自知能力不足，即不得
    率爾應徵，事後再以對帳務處理屬外行為諉卸之詞。又雖對
    於人員無任免之權，但就所屬人權有怠忽職務甚或為違法行
    為，自應依據職權呈報公司有權決定人員知悉，俾公司得為
    避免或減少損失之行為，亦可避免自己之責任，其不此之圖
    ，仍難辭其歸責原因。況依其個人基本資料表，曾擔任國防
    部福利總處供應站經理、社區總幹事等職務，對綜理帳務等
    業務應屬有經驗，至於財委等職掌，係社區管理委員會之委
    員，與乙○○為負責管理維護公司之人員，性質不同，社區
    管理委員會既將管理費之收繳委由管理維護公司負責，豈可
    諉稱應由社區委員把關，其抗辯之詞，顯不足採。
  (二)乙○○應與池吟芳負不真正連帶賠償責任，其賠償金額如下
    ：
  1.經查，池吟芳雖係經國公司派任至該社區擔任助理職務，
    並非由乙○○自行選任，此有池吟芳個人基本資料表為證，
    但乙○○既受僱於國公司，因疏未盡監督之責而就業務之
    執行有過失，業已認定如前所述，顯未盡其職務上應盡之注
    意義務，國公司主張乙○○廢弛職務，係屬違約不履行契
    約上之義務，依債務不履行之法律關係，應賠償其損害，為
    可採。
  2.又，乙○○曾因發現池吟芳行為不檢等，建議國公司汰換
    ，國公司曾於94年1月14日下令將池吟芳撤換，卻又因凡
    賽斯花園社區反對，以繼續承包社區生意為考量，而任其繼
    續留任，未及時採取乙○○撤換池吟芳之建議等情，業據國
    公司自陳：94年1月14日將池吟芳記大過免職，為該社區
    財務委員吳瓊芬阻檔，待同年2月18日發現侵占，始強行免
    職等語（見本院卷第11頁國公司95年12月27日上訴理由狀
    ）。故自94年1月14日後池吟芳之侵占公款，乙○○並無可
    歸責，應由國公司自負其責任。查池吟芳於94年1月14日
    經國公司發布免職令前侵占管理費金額為50萬3386元，有
    國公司陳報狀可稽，復為乙○○所不爭執（見本院卷第70
    頁背面筆錄及第74頁國公司陳報狀）。
  3.又民法第217條第1項規定「損害之發生或擴大，被害人與有
    過失者，法院得減輕賠償金額，或免除之」，被害人對損害
    之發生與有過失時，則仍應依其責任之輕重，定其應分擔之
    部分，蓋依公平原則，無論何人均不得將基於自己過失所生
    之損害轉嫁他人負擔。池吟芳係經國公司派任至該社區擔
    任助理職務，屬國公司指派，則國公司對於池吟芳業務
    之執行，除由總幹事督導外，亦應就管理費之收取、入帳、
    、清點及核對等流程詳加訂明，相互督責，然國公司就相
    關人員事先既未盡安全查核工作，復未明確劃分總幹事與助
    理秘書之執掌，權責劃分不明，對收繳機制亦有問題，始導
    致池吟芳利用管理上之漏洞而侵占管理費，是其於人員之選
    任及制度之運作上亦顯然與有過失，依上揭規定，國公司
    亦應對損害之發生未為必要之防範而負擔相當之責任。茲審
    酌國公司與乙○○之過失程度，類推適用民法第217條第1
    項之規定減輕乙○○應償還之金額2分之1，即應由乙○○負
    責償還之金額為25萬1693元（503386÷2=251693），國公
    司超過此部分之請求，應予駁回。
  4.又數債務人，以單一目的，本於各別之發生原因，負其債務
    ，並因其中一債務之履行，而他債務亦同歸消滅者，謂之不
    真正連帶債務。而數債務人以共同目的，負同一給付之債務
    ，而其各債務人對債權人，均各負為全部給付義務者，則屬
    於連帶債務，兩者並不相同（最高法院94年度臺上字第833
    號判決意旨參照）。本件國公司因受僱人池吟芳執行職務
    時之故意侵權行為，賠償該社區所受之損害後，得向池吟芳
    求償77萬5,364元，又因其受僱人乙○○執行職務時之過失
    行為，得對乙○○請求賠償，然國公司與乙○○、池吟芳
    間之僱傭關係各別發生，其所得請求之原因及依據各不相同
    ，但仍係屬請求為同一內容之給付，彼此應為不真正連帶債
    務，而非屬連帶債務。
五、綜上所述，國公司請求乙○○給付25萬1693元及自起訴狀
    繕本送達翌日95年6月22日起至清償日止，按週年利率5％計
    算之利息，洵屬正當，應予准許。上揭給付與池吟芳間之給
    付義務，有不真正連帶債務關係。逾此範圍之請求，即屬無
    據，應予駁回。原審就逾此金額判決乙○○給付並為假執行
    之宣告部分尚有違誤，乙○○此部分上訴為有理由，應由本
    院廢棄改判。就上開應准許部分，判決乙○○給付，並依據
    國公司聲請為供擔保之假執行宣告，並無不符，此部分乙
    ○○所上訴意旨求予廢棄改判駁回國公司之請求，為無理
    由，應予駁回。至原審判決國公司敗訴部分，經核於法並
    無不合，國公司上訴意旨請求增加給付，為無理由，應駁
    回其上訴。
六、本件事證已臻明確，兩造其餘主張、陳述及所提證據，經審
    酌與本院前揭判斷不生影響，毋庸逐一論列，並此敘明。
七、據上論結，本件乙○○之上訴為一部有理由，一部無理由，
    國公司之上訴為無理由，依民事訴訟法第450條、第449條
    第1項、第79條、第78條，判決如主文。
中　　華　　民　　國　　96　　年　　7 　　月　　31　　日
                    民事第十三庭
                        審判長法　官  黃嘉烈
  　　　　　　　　　　　　　　法　官  許文章
  　　　　　　　　　　　　　　法　官  李媛媛
正本係照原本作成。
不得上訴。
中　　華　　民　　國　　96　　年　　8 　　月　　1 　　日
　　　　　　　　　　　　　　　書記官  李明昇
